臺灣高等法院民事判決　九十年度訴字第一一號
　　　原　　　告　　甲○○
　　　被　　　告　　乙○○
右當事人間因侵權行為損害賠償事件，本院判決如左︰
    主    文
被告應給付原告新臺幣佰貳拾柒萬零貳佰壹拾柒元，及自八十九年九月二十日起至
清償日止，按週年利率百分之五計算之利息。
原告其餘之訴駁回。
訴訟費用由被告負擔五十分之四十九，餘由原告負擔。
本判決第一項於原告以新臺幣壹佰萬元為被告供擔保後，得假執行。但被告如於假執
行程序實施前，以新臺幣佰貳拾柒萬零貳佰壹拾柒元，為被告預供擔保，得免為假
執行。
原告其餘假執行之聲請駁回。
    事    實
甲、原告方面：
  壹、聲明：
    一、被告應給付原告新台幣（下同）三百二十九萬零九百六十二元，及自起訴狀
        繕本送達翌日起至清償日止，按週年利率百分之五計算之利息。
    二、訴訟費用由被告負擔。
    三、第一項聲明，原告願供擔保請准宣告假執行。
  貳、陳述：
    一、被告於民國（下同）八十八年四月七日晚上約九時五十分時，駕駛重型機車
        （車牌號碼為ICG-153，且被告並未考領重型機車駕駛執照），由桃園縣大
        園往龜山方向行駛，途經桃園市○○路與成功路口時，竟以時速約六、七十
        公里之速度闖越紅燈，致撞及正騎乘機車沿桃園市○○路行駛至該處之原告
        ，造成原告頭部外傷、右耳裂傷及疑似顱底骨折等傷害。前開傷害事實，已
        經本院八十九年度交上訴第一一五號判處有期徒刑伍月確定。
    二、被告不法侵害原告之身體、健康、財產，造成原告財產上及非財產上之損害
        ，茲列述如下：
      (一)醫藥費部分：
        本件原告支出醫藥費用七萬九千三百五十八元，其中四萬四百七十六元為中
        央健康保險局所給付，依最高法院八十八年度台上字第三五三號民事判決意
        旨應予以扣除，是原告請求之醫藥費用合計三萬八千八百八十二元。
      (二)增加生活上需要之支出部分：
        原告因本件車禍，右膝受傷合併後十字韌帶部分斷裂，經關節鏡手術後須以
        護膝保護膝蓋，而支出護膝費用二千五百元。
      (三)減少勞動能力部分：
        1.原告因本件車禍受有頭部外傷合併右耳撕裂傷等傷害，經治療仍罹患「腦
        震盪後症群」合併「器質性幻覺症」，於精神遺存顯著之障礙，無法持續工
        作，有臺北市臺安醫院精神鑑定報告書在卷可稽。核與勞工保險殘廢給付標
        準表（勞工保險條例第五十三條附表）附註一第（四）點所示：「有失語、
        失認、失行為之病灶症狀、四肢麻痺、錐體外路症狀、記憶力障害、知覺障
        害、感情障害、意欲減退、人格變化等高度障害；或者麻痺等症狀，雖為輕
        度，身體能力仍存，但非他人在身邊指示，無法遂行其工作者：適用第三級
        。」原告之症狀屬第三級殘障等級，參酌各殘障等級喪失或減少勞動能力比
        率表，原告喪失勞動能力程度為百分之百。
        2.按勞工非年滿六十歲不得強制其退休，勞動基準法第五十四條第一項第一
        款定有明文，是請求勞動能力損失之期間應算至六十歲止。經查，原告原任
        職於致福電子股份有限公司，因本件車禍，於八十九年六月十五日無法勝任
        工作而辭職，自辭職日（年滿二十八歲）起即受有勞動能力喪失之損害，而
        原告請求自辭職日起至六十歲止，共計三十一年勞動期間之勞動能力喪失之
        損害，自屬有據。復參行政院主計處於八十九年六月臺灣地區薪資與生產力
        統計結果，該月資訊服務業受僱員工每人每月平均薪資（含經常性與非經常
        性薪資）為六萬一千九百八十九元，而原告之基本月薪資為二萬九千八百元
        ，原告主張以每月三萬元為計算標準未逾上開平均薪資且與原告基本薪資相
        當合屬適當。是總計原告因喪失勞動能力而於現在得一次請求賠償之金額，
        扣除依霍夫曼計算法按年息百分之五計算之中間利息為六百六十三萬一千七
        百二十九元（衡諸常情臺灣地區一般受僱員工多領月薪，故以月為計算給付
        單位計算公式如下：30,000元×12×18.00000000×100%  = 6,631,729元，
        以下四捨五入），原告請求二百六十四萬九千五百八十元之喪失勞動能力之
        損害，自屬有據。
      (五)精神上慰撫金部分：
        原告因此次車禍受有頭部外傷合併右耳撕裂傷等傷害，致原告因而有「腦震
        盪後症候群」合併「器質性幻覺症」，行動遲緩、認知能力（注意力及記憶
        力）受損和職業操作能力下降等明顯後遺症，同時合併幻覺干擾和情緒低落
        狀態，無法持續工作，影響思考和行動甚大，回復正常之可能性極低，原告
        正值黃金年華，需長期接受治療，身體上及精神上受有相當之痛苦，又為家
        中獨生男，在我國社會民情負有傳宗接代之義務，經斟酌實際情況及兩造身
        份、地位、經濟狀況、智識水準及原告所感受之精神上痛苦等一切情事，原
        告請求被告賠償六十萬元慰撫金，自屬適當。
      (六)綜上所述，被告應賠償之損害額包括支出醫藥費三萬八千八百八十二元、護
        膝費用二千五百元、喪失勞動能力之損害二百六十四萬九千五百八十元及精
        神慰撫金六十萬元，共計三百二十九萬零九百六十二元。
  三證據：醫療費用明細表及單據影本十六份、今鴻附件傷殘器材有限公司賣售護膝
    費用二千五百元統一發票影本乙份、致福股份有限公司薪水條乙份、霍夫曼式計
    算表一份、機車修理費用單據影本四份、行政院主計處於八十九年六月臺灣地區
    薪資與生產力統計結果、勞工保險殘廢給付標準表。
乙、被告方面：
  壹、聲明：
    一、原告之訴駁回。
    二、訴訟費用原告負擔。
    三、如受不利益之判決，請准供擔保免為假執行。
  貳、陳述：
    一、被告於八十八年四月七日晚，在桃園市○○路與成功十字路口，因搶黃燈與
        原告發生車禍，固屬事實，被告承認未遵守交通規則，因過失發生該項車禍
        。
    二、原告應就其損害負舉證責任：
      (一)關於醫療費用部分：
        1.台安醫院八十九年八月三十一日醫藥費支出並無收據，有關該部分自付額
          六四０元，被告否認其真正。
        2.馬偕醫院八十八年四月八日收據，自付金額為一七０元而非五九０元，其
          中四二０元為健保給付，此為被告所自認，按健保已給付之部分，被保人
          對於加害人之損害賠償請求權亦因而喪失，故原告將健保已給付之金額列
          入自付額之請求，顯無理由。
        3.台安醫院八十八年四月十二日收據電話費一六七元、伙食費一、０六０元
          與醫療行為無關，蓋，即使無前開車禍發生，原告仍需通訊及飲食，並非
          被告之過失行為造成原告需支付前開通訊及飲食之費用，二者並無相當因
          果關係；另病房費六、０００元屬全民健保給付，原告不住健保全額給付
          病房，選擇健保無法全部負擔之優等病房，其因而所發生自付額顯非必要
          ，被告無負擔義務。
        4.台安醫院八十八年四月十四日收據（金額計七、四九二元），其醫療費用
          及藥品費應屬全民健保範圍，敬請向台安醫院函查何以該部分醫療費用需
          自付？另病房費一、六一０元，亦如前述非屬必要支出。
        5.台安醫院八十八年四月二十日病房費收據（金額計一九、五一０元），其
          中病房費差額一四、０００元亦如前述非屬必要支出，另電話費一一三元
          、伙食費一、七六０元，亦如前述所言與醫療無關。
        6.綜上所述，被告否認原告有關醫藥費三萬八千八百八十二元之請求。
      (二)關於原告減少或喪失勞動能力損害金額之請求：
        1.原告勞動能力業經台大醫院依據榮總及馬偕醫院之病歷記載鑑定並未減損
        ，蓋依病歷記載，原告腦部電腦斷層檢查正常，雖有腦震盪之情形，惟對其
        腦部並無實質之傷害，另右膝有二處傷口僅表皮傷，經骨科意見理學檢查記
        載其四肢運動自如，應不致造成其勞動力之減少，另頸部之外傷部分，亦未
        造成勞動力之減少。至台安醫院精神科鑑定顯與卷證資料不符，不足採信。
        2.原告任職於致福電子公司至八十九年六月始自動離職，而本件車禍係於八
        十八年四月八日發生，倘原告有喪失或減少勞動能力之情事，豈能車禍發生
        後一年餘始自動離職，原告主張不實，甚為明顯。
        8.原告依據勞工保險殘廢給付標準表，係依據勞工保險條例第五十三條而制
        定。而該條係指永久殘廢者而言。所謂永久殘廢，依該條例施行細則第七十
        六條，需檢具應診之全民健保特約醫院出具殘廢診斷書，必要時依該條例第
        五十六條規定得辦理複檢，又依勞工保險殘廢給付標準表附註一第四點（見
        證一）雖規定「有失語、失認、失行等之病灶症狀，四肢麻痺、錘體外路症
        狀、記憶力障害、知覺障害、感情障害、意欲減退、人格變化等高度障害，
        或者麻痺等症狀，雖為輕度，體能力仍存，但非他人在身邊指示，無法遂行
        其工作者適用第三級，惟依該附註一規定，亦需有專門醫師殘廢診斷證明資
        料為依據，本件原告就其殘廢之事實，既未舉證，顯見原告並無喪失勞動能
        力之事實。
      (四)關於精神慰撫金六十萬元部分
        被告係一工人，月入僅二萬餘元，且租屋而居，家無恆產，另原告雖受有皮
        外傷，但數日即已痊癒，所受精神痛苦不大，原告請求六十萬元慰藉金實屬
        顯不相當。
    理    由
一、原告主張被告於八十八年四月七日二十一時五十分許駕駛重型機車，由桃園縣大
    園往龜山方向行駛，途經桃園市○○路與成功路口時，竟以時速約六、七十公里
    之速度貿然闖紅燈，致撞及正騎乘機車沿桃園市○○路行駛至該處之原告，造成
    原告頭部外傷、右耳裂傷及疑似顱底骨折等傷害。被告業經本院九十年度交上訴
    字第一一五號刑事判決有期徒刑五個月確定在案之事實，業據提出診斷証明書、
    刑事判決各一份為證，且為被告所不爭執，堪信為真實。
二、按因故意或過失不法侵害他人之權利者，負損害賠償責任；又不法侵害他人之身
    體或健康者，對於被害人因此喪失或減少勞動能力或增加生活上之需要時，應負
    損害賠償責任；不法侵害他人之身體、健康者，被害人雖非財產上之損害，亦得
    請求賠償相當之金額；再損害之發生或擴大，被害人與有過失者，法院得減輕賠
    償金額或減免之，民法第一百八十四條第一項前段、第一百九十三條第一項、第
    一百九十五條第一項、第二百十七條第一項分別定有明定。查被告因過失致原告
    受有傷害等事實，已如前述，依前揭規定，被告自應負損害賠償責任。茲就原告
    請求賠償之損害，應否准許，分述為次：
  (一)醫藥費部分：
    原告因被告肇事受傷，扣除中央健康保險局所給付之醫藥費，原告所支出之醫藥
    費用合計為三萬八千四百四十二元之事實，業據原告提出醫療費用明細表及單據
    影本十六份為證（見本院卷第一五一至一六七頁），惟其中電話費計有台安醫院
    八十八年四月十二日收據所載一六七元、八十八年四月十四日收據所載一一三元
    、八十八年四月二十日收據所載一一三元，共二八三元，及病房費差額計有八十
    八年四月十二日收據所載六千元、八十八年四月二十日收據所載一萬四千元，共
    二萬元，原告未證明為醫療上之必要費用，此部分請求，自屬無據。至八十八年
    四月十四日收據所載醫療費用、藥品費及病房費，因原告係以自費身份就醫，未
    經全民健康保險提供醫療給付，自得就其自付金額請求被告賠償；另收據所載之
    伙食費，因在住院之特殊環境，由醫院控制供給之伙食，亦為治療行為之一環，
    應視同治療費而准許賠償，被告辯稱伙食費及八十八年四月十四日收據所載醫療
    費用、藥品費及病房費，均由其負擔等語，並非可採。故原告請求之醫藥費於一
    萬八千一百三十七元部分，合於民法第二百十六條第一項規定，應予准許。逾此
    部分之請求，應予駁回。
  (二)增加生活上需要之必要費用部分：
    原告因本件車禍，右膝受傷合併後十字韌帶部分斷裂，經關節鏡手術後須以護膝
    保護膝蓋，而支出護膝費用二千五百元之事實，業據原告提出統一發票為證，且
    為被告所不爭執，故原告請求此部分損害賠償，亦應予准許。
  (三)減少勞動能力部分：
    1.經本院函請醫院鑑定結果，認「原告因本件車禍導致腦震盪及頭部外傷，其後
      出現行動遲緩，認知功能受損和職業操作能力下降等明顯後遺症，同時合併聽
      幻覺干擾及情緒低落狀態，無法持續工作，影響思考和行動甚大，回復正常之
      可能性甚低，其目前之精神狀況與車禍前狀況相較，已減損其勞動能力達百分
      之七十以上。」有臺安醫院精神鑑定報告書及回函在卷可稽（見本院卷第九一
      至九三、一○一頁）。原告主張喪失勞動能力程度為百分之百等語，並非可採
      。
    2.按勞工非年滿六十歲不得強制其退休，勞動基準法第五十四條第一項第一款定
      有明文，是請求勞動能力損失之期間應算至六十歲止。經查，原告係六十一年
      二月十一日生，原任職於致福電子股份有限公司，基本月薪資為二萬九千八百
      元，有薪水條可稽，原告請求自其八十九年六月十五日因無法勝任工作而辭職
      日（年滿二十八歲）起至六十歲止，共計三十一年勞動期間之勞動能力喪失百
      分之七十之損害，自屬有據。是總計原告因喪失勞動能力而於現在得一次請求
      賠償之金額，扣除依霍夫曼計算法按年息百分之五計算之中間利息為四百六十
　　　一萬一千二百六十二元（計算公式如下：29,800元×12×18.00000000×70%=
　　　 4,611,262元，以下四捨五入），原告請求二百六十四萬九千五百八十元之喪
　　　失勞動能力之損害，並未逾上開金額，自屬有據。
    3.被告雖抗辯原告勞動能力經台大醫院鑑定並未減損云云。惟查本件原告主張減
      少勞動能力，乃因被告侵權行為所致「腦震盪後症群」合併「器質性幻覺症」
      之精神障礙，導致無法持續工作。而台大醫院所為之鑑定僅就外科及骨科提供
      意見，並未對精神障礙部分做出鑑定，此有台大醫院函在卷可稽（見本院卷第
      六一頁）。而依馬偕醫院所提供之急診病歷卻有記載原告有記憶喪失之精神異
      常記錄，故被告抗辯原告勞動能力經台大醫院鑑定並未減損，自不足為採。
  (五)精神上慰撫金部分：
    原告因此次車禍受有頭部外傷合併右耳撕裂傷等傷害，致有「腦震盪後症候群」
    合併「器質性幻覺症」，行動遲緩、認知能力（注意力及記憶力）受損和職業操
    作能力下降等明顯後遺症，同時合併幻覺干擾和情緒低落狀態，無法持續工作，
    影響思考和行動甚大，回復正常之可能性極低，身體上及精神上確實受有極大之
    痛苦，本院斟酌實際情況及兩造身份、地位、經濟狀況、智識水準（原告專科畢
    業，擔任電腦工程師，月入約三萬元；被告國中畢業，擔任送貨員，月入約二萬
    元）及原告所感受之精神上痛苦等一切情事，原告請求被告賠償六十萬元慰撫金
    ，自屬適當。
  (六)綜上所述，原告所得請求被告賠償之金額為三百二十七萬零二百一十七元。
三、從而，原告基於侵權行為之損害賠償請求權，請求被告給付三百二十七萬零二百
    一十七元及自起訴狀繕本送達翌日即八十九年九月二十日起至清償日止，按週年
    利率百分之五計算之利息。依法定利率計算之遲延利息部分，洵屬正當，應予准
    許。逾此部分所為之請求，為無理由，應予駁回。
四、兩造陳明願供擔保，分別聲請宣告假執行及免為假執行，於原告勝訴部分，經核
    尚無不合，爰分別酌定相當擔保金額准許之。至於原告其餘假執行之聲請部分，
    因訴之駁回而失所附麗，併予駁回。
五、結論：本件原告之訴，為一部有理由，一部無理由，爰判決如主文。
中　　　華　　　民　　　國　　九十一　　年　　　二　　　月　　二十七　　日
                                        民事第三庭
                                    　　　　審判長法  官　張  宗  權
                                    　　　　　　　法  官　吳  秀  美
                                        　　　　　法  官　蕭  艿  菁
右正本係照原本作成。
原告不得上訴。
被告如不服本判決，應於收受送達後二十日內向本院提出上訴書狀，其未表明上訴理
由者，應於提出上訴後二十日內向本院補提理由書狀（均須按他造當事人之人數附繕
本）上訴時應提出委任律師或具有律師資格之人之委任狀；委任有律師資格者，另應
附具律師及格證書及釋明委任人與受任人有民事訴訟法第四百六十六條之一第一項但
書或第二項（詳附註）所定關係之釋明文書影本。
中　　　華　　　民　　　國　　九十一　　年　　　三　　　月　　　一　　　日
　　　　　　　　　　　　　　　　　　            　書記官  尤  峰  惠
附註：
民事訴訟法第四百六十六條之一（第一項、第二項）：
對於第二審判決上訴，上訴人應委任律師為訴訟代理人。但上訴人或其法定代理人具
有律師資格者，不在此限。
上訴人之配偶、三親等內之血親、二親等內之姻親，或上訴人為法人、中央或地方機
關時，其所屬專任人員具有律師資格並經法院認為適當者，亦得為第三審訴訟代理人
。
